【裁判字號】    91,再,27
【裁判日期】    920226
【裁判案由】    所有權移轉登記
【裁判全文】
臺灣高等法院民事判決  九十一年度再字第二七號
    再審原告    乙○○
    訴訟代理人  張秀瑜律師
                郭登富律師
    右一人
    複代理人    丙○○
    再審被告    甲○○
右當事人間請求所有權移轉登記事件，再審原告對於中華民國八十八年四月二十日本
院八十七年度上更三字第三三九號第二審確定判決，提起再審之訴，本院判決如左：
      主      文
再審之訴駁回。
再審訴訟費用由再審原告負擔。
      事      實
甲、再審原告方面：
一、聲明：(一)本院八十七年度上更三字第三三九號第二審確定判決（下簡稱原確定判
            決）廢棄。
          (二)右廢棄部分，再審被告之上訴及假執行之聲請均駁回。
二、陳述：原確定判決有民事訴訟法第四百九十六條第一項第九款為判決基礎之證物
    係偽造或變造者之再審事由，即再審原告於九十一年二月下旬及九十一年三月初
    ，始知悉原確定判決理由五「代書吳嘉樑及介紹人傅鳳英於原審第一次作證時均
    證稱買賣契約書之確實標的為『契約附圖中之黃色部分』」認定之證據，乃第一
    審法院（即台灣桃園地方法院八十二年度訴字第一０八號請求所有權移轉登記事
    件）八十二年四月十六日之言詞辯論筆錄之記載為「傅、吳」之故，惟該筆錄關
    於此部分之記載，本僅為「傅」、並非「傅、吳」，足見為判決基礎之證物，係
    偽造或變造，又因該筆錄遭偽造或變造異常明顯、證據確鑿，即其刑事訴訟不能
    開始非因證據不足，則再審原告自得於知悉此再審理由後之法定三十日不變期間
    內，依民事訴訟法第四百九十六條第一項第九款、第二項規定，提起本件再審之
    訴。
三、證據：提出第一審法院八十二年四月十六日之言詞辯論筆錄、證明書、說明書等
    件為證，並聲請訊問證人洪雅林、吳嘉樑。
乙、再審被告方面：
一、聲明：如主文第一項所示。
二、陳述：系爭土地曾蒙第一審及本院共三次測量，其中八十二年七月十七日複丈成
    果圖並未參酌契約附圖測量，故其準確性最低，另八十三年四月二十六日複丈成
    果圖乙案乃參酌契約附圖所測量，最後八十四年七月二十四日複丈成果圖，依本
    院更(一)審八十四年五月二十六日勘驗筆錄，受命法官係命鑑定人依原審判決書附
    圖測出紅色範圍內之面積，及已移轉之三０二‧八坪位置，並在複丈成果圖上標
    明送院辦理，是自應以八十四年七月二十四日所製作複丈成果圖最為準確。又兩
    造契約書真意，為契約書附圖紅色線內之土地，即不知確實面積若干，故依當時
    現場目測「約」為三百十坪，且兩造買賣土地為契約附圖紅色分割線內之黃色部
    分，已如前述，即複丈成果圖所示著紅色及藍色部分，亦即包括第二九六之四四
    號面積０‧０三六０公頃、二九六之四五號面積０‧０三一七公頃、二九六之四
    六號面積０‧０二四五公頃、二九四之三四號面積０‧００七九公頃及二九四之
    三Ａ號面積０‧０二八八公頃之範圍，合計面積０‧一二八九公頃，與兩造契約
    附圖所示北側保留十公尺，南測保留二十四公尺相符。再審原告提出證人吳嘉樑
    之說明書離兩造簽約之日逾四年，其正確性令人質疑，更與證人陳金勇及傅鳳英
    之證言不合，是證人吳嘉樑之證詞委不足採。
丙、本院依職權調閱本院八十七年度上更三字第三三九號民事卷全卷。
      理      由
甲、程序方面：
一、按再審之訴，應於三十日之不變期間內提起。前項期間，自判決確定時起算。但
    再審之理由知悉在後者，自知悉時起算，民事訴訟法第五百條第一項、第二項定
    有明文。本件再審原告以其於九十一年二月二十七日，始行知悉原確定判決有民
    事訴訟法第四百九十六條第一項第九款為判決基礎之證物係偽造或變造者之再審
    事由，業據其提出原承辦法官鄭正忠出具證明書一紙附卷足參。茲再審原告於九
    十一年三月二十七日，以原確定判決有民事訴訟法第四百九十六條第一項第九款
    之再審情事為由，提起本件再審之訴，與上開規定相符，應予准許，先予敘明。
二、次按有左列各款情形之一者，得以再審之訴對於確定終局判決聲明不服。但當事
    人已依上訴主張其事由或知其事由而不為主張者，不在此限：九、為判決基礎之
    證物係偽造或變造者。前項第七款至第十款情形，以宣告有罪之判決已確定，或
    其刑事訴訟不能開始或續行非因證據不足者為限，得提起再審之訴，民事訴訟法
    第四百九十六條第一項第九款、第二項亦有明文。是原確定判決如有判決基礎之
    證物係偽造或變造，而當事人在前訴訟程序已依上訴主張其事由，經上訴審法院
    駁斥其主張者，即不得再以之為再審理由。又當事人在前訴訟程序已知其情形之
    存在，得依上訴主張而不提起上訴或提起上訴不為主張者，均不許再以之為再審
    理由。再審原告雖於對本院八十七年度上更三字第三三九號判決提起第三審上訴
    時，主張第一審法院（即台灣桃園地方法院八十二年度訴字第一０八號請求所有
    權移轉登記事件）八十二年四月十六日之言詞辯論筆錄關於「傅、吳」之記載係
    偽造或變造，此有再審原告八十八年八月二十三日民事上訴理由(二)狀在卷可稽，
    惟再審原告之上訴係因上訴不合法經最高法院以八十八年度台上字第一九一六號
    裁定駁回上訴，並未就其是否偽造一節予以駁斥，此觀諸該裁定自明。從而，再
    審原告主張第一審法院八十二年四月十六日之言詞辯論筆錄關於「傅、吳」之記
    載係偽造或變造，故原確定判決有民事訴訟法第四百九十六條第一項第九款再審
    理由，提起本件再審之訴，揆諸上開說明，於法並無不合。復再審原告主張原確
    定判決有民事訴訟法第四百九十六條第一項第九款再審理由，雖非宣告有罪之判
    決已確定，但其刑事訴訟不能開始非因證據不足，亦據再審原告提出證明書為證
    ，並經證人即製作第一審法院八十二年四月十六日言詞辯論筆錄之書記官洪雅林
    到庭證述屬實（參本院九十一年十月二十一日準備程序筆錄）。且參以原確定判
    決亦將該非為證人吳嘉樑所證述之前開第一審證詞據為證據資料，是以再審原告
    主張確定判決有民事訴訟法第四百九十六條第一項第九款再審理由，提起本件再
    審之訴，亦符合同法第四百九十六條第二項之規定，應予准許，併予敘明。
乙、實體方面：
一、再審原告主張：原確定判決有民事訴訟法第四百九十六條第一項第九款為判決基
    礎之證物係偽造或變造者之再審事由，即再審原告於九十一年二月下旬及九十一
    年三月初，始知悉原確定判決理由五「代書吳嘉樑及介紹人傅鳳英於原審第一次
    作證時均證稱買賣契約書之確實標的為『契約附圖中之黃色部分』」認定之證據
    ，乃第一審法院（即台灣桃園地方法院八十二年度訴字第一０八號請求所有權移
    轉登記事件）八十二年四月十六日之言詞辯論筆錄之記載為「傅、吳」之故，惟
    該筆錄關於此部分之記載，本僅為「傅」、並非「傅、吳」，足見為判決基礎之
    證物，係偽造或變造，又因該筆錄遭偽造或變造異常明顯、證據確鑿，即其刑事
    訴訟不能開始非因證據不足，則再審原告自得於知悉此再審理由後之法定三十日
    不變期間內，依民事訴訟法第四百九十六條第一項第九款、第二項規定，提起本
    件再審之訴，請求將本院八十七年度上更三字第三三九號原確定判決廢棄，並駁
    回再審被告之上訴及假執行之聲請等語。
二、再審被告則以：系爭土地曾蒙第一審及本院共三次測量，其中八十二年七月十七
    日複丈成果圖並未參酌契約附圖測量，故其準確性最低，另八十三年四月二十六
    日複丈成果圖乙案乃參酌契約附圖所測量，最後八十四年七月二十四日複丈成果
    圖，依本院更(一)審八十四年五月二十六日勘驗筆錄，受命法官係命鑑定人依原審
    判決書附圖測出紅色範圍內之面積，及已移轉之三０二‧八坪位置，並在複丈成
    果圖上標明送院辦理，是自應以八十四年七月二十四日所製作複丈成果圖最為準
    確。又兩造契約書真意，為契約書附圖紅色線內之土地，即不知確實面積若干，
    故依當時現場目測「約」為三百十坪，且兩造買賣土地為契約附圖紅色分割線內
    之黃色部分，已如前述，即複丈成果圖所示著紅色及藍色部分，亦即包括第二九
    六之四四號面積０‧０三六０公頃、二九六之四五號面積０‧０三一七公頃、二
    九六之四六號面積０‧０二四五公頃、二九四之三四號面積０‧００七九公頃及
    二九四之三Ａ號面積０‧０二八八公頃之範圍，合計面積０‧一二八九公頃，與
    兩造契約附圖所示北側保留十公尺，南測保留二十四公尺相符。再審原告提出證
    人吳嘉樑之說明書離兩造簽約之日逾四年，其正確性令人質疑，更與證人陳金勇
    及傅鳳英之證言不合，是證人吳嘉樑之證詞委不足採等詞，資為抗辯。
三、按再審之訴，雖有再審理由，法院如認原判決為正當者，應以判決駁回之，民事
    訴訟法第五百零四條定有明文。經查：再審原告所稱原確定判決理由五「代書吳
    嘉樑及介紹人傅鳳英於原審第一次作證時均證稱買賣契約書之確實標的為『契約
    附圖中之黃色部分』」認定之證據，乃第一審法院八十二年四月十六日之言詞辯
    論筆錄之記載為「傅、吳」之故，惟該筆錄關於此部分之記載，本僅為「傅」、
    並非「傅、吳」，故為原確定判決基礎之證物（即第一審法院八十二年四月十六
    日之言詞辯論筆錄上「傅、吳」之記載）係偽造一情，業據再審原告提出審理第
    一審即台灣桃園地方法院八十二年度訴字第一０八號請求所有權移轉登記事件之
    承辦法官鄭正忠證明書，證明八十二年四月十六日言詞辯論期日當天，其僅訊問
    證人傅鳳英關於買賣契約之確實標的附卷為證，核與證人即製作第一審法院八十
    二年四月十六日言詞辯論筆錄之書記官洪雅林證稱該筆錄上「吳」字非伊所填寫
    ，開庭當天吳嘉樑雖有報到，但承辦法官並無訊問吳嘉樑等語，及證人即當初辦
    理系爭土地所有權移轉登記之代書吳嘉樑證述其八十二年四月十六日有至台灣桃
    園地方法院報到，但當天承辦法官並無訊問其有關本件買賣契約之標的相符（參
    本院九十一年十月二十一日及九十一年十一月十一日準備程序筆錄），堪信屬實
    。雖原確定判決基礎之證物（即第一審法院八十二年四月十六日之言詞辯論筆錄
    上「傅、吳」之記載）係偽造，即證人吳嘉樑並未於第一審八十二年四月十六日
    言詞辯論期日時證述兩造買賣契約之標的為契約附圖中之黃色部分，然查：
  (一)依兩造於七十七年八月三日簽訂不動產買賣契約第十七條，就買賣標的物部分記
    載「出賣標的：平鎮鄉○○段第二九六－三地號等內分割『約』三一０坪出賣。
    分割位置如附圖差（應係著字之誤寫）紅色部分出賣。」等語，並參諸上揭契約
    附圖著草綠色部分即該附圖左右分別標出二十四公尺及十公尺，中間黃色，四周
    並以紅色標線標示，前方一小部分藍色部分，另於附圖下方則作說明：著藍色部
    分「無條件使用」；著草綠色「保留未出售」；黃色部分「買賣位置約三一０坪
    」，紅線則為分割線（原第一審卷第五十二頁），及證人即為兩造書寫契約之代
    書吳嘉樑證稱：「買賣面積當時沒有經過測量」（原審卷第七十八頁背面）一詞
    ，復參以不動產買賣契約第三條關於買賣價金僅約定「每坪以新台幣肆萬壹仟玖
    佰陸拾元整計算」，並未記載逕依三百十坪之計算之總價款，而契約附圖紅色分
    割線甚為明確，且紅色標線左右兩側另分別標出至相鄰地界之距離各為十公尺及
    二十四公尺，而紅色分割線範圍內全部塗成黃色，註明「買賣位置『約』三一０
    坪」，足見該紅色分割線範圍內之黃色部分即為兩造買賣之標的，惟其面積未經
    測量，故載為「約」三一０坪，買賣總價金則待確定其面積後按每坪四萬一千九
    百六十元計算。換言之，兩造並非以面積共三一０坪計算，而係以座落位置即紅
    色分割線內之塗成黃色面積為買賣標的，面積則待實際測量後為準。
  (二)參諸證人即系爭土地買賣之介紹人傅鳳英於第一審第一次作證時亦證稱買賣契約
    之確實標的為「契約附圖中之黃色部分」（第一審卷第五十八頁）一詞，及證人
    吳嘉樑於本院更一審證稱「附圖不是我繪的，是傅鳳英所提供的，附圖下面的字
    是我寫的」（本院更一審卷第六十九頁）等詞，是證人傅鳳英對兩造買賣之標的
    範圍當較證人吳嘉樑知之甚詳，其就兩造買賣標的範疇之上開證述，即屬可採。
    況證人傅鳳英於第一審再證稱：「買賣契約附圖黃色是指二九六－三及二九四－
    三，為買賣標的物，移轉登記多少，我不清楚」（原審卷第六十七頁）等情，核
    與證人即兩造系爭土地買賣之另一介紹人陳金勇亦證稱：「我不知道是那幾筆地
    號，但我知道就是買紅色線標示框框範圍內的土地」（本院更一審卷第七一頁）
    相符，益徵兩造買賣標的確為契約附圖紅色分割線範圍內之土地。
  (三)兩造買賣土地範圍確為契約附圖紅色分割線內之黃色部分，已如前述，而更一審
    按兩造上開不動產買賣契約附圖之記載，囑託中壢地政事務所於八十四年五月二
    十六日實地測量，測量結果不動產買賣契約附圖紅色分割線內之黃色部分土地面
    積即為原確定判決所附複丈成果圖所示著紅色及藍色部分，亦即包括第二九六之
    四四號面積０‧０三六０公頃、二九六之四五號面積０‧０三一七公頃、二九六
    之四六號面積０‧０二四五公頃、二九四之三四號面積０‧００七九公頃及二九
    四之三Ａ號面積０‧０二八八公頃之範圍，合計面積０‧一二八九公頃，有複丈
    成果圖附卷可稽（見本院更一審卷第九十六頁，上開測量成果圖為正確之測量結
    果，亦經原確定判決理由一所述）。又再審原告當時已移轉予再審被告之土地面
    積為如契約附圖紅色部分之一００一平方公尺，而買賣標的面積既係一二八九平
    方公尺，扣除上開已移轉登記部分，即尚有如附圖所示二九四之三Ａ（塗藍色）
    部分面積二八八平方公尺土地兩造均未履行出賣人及買受人之義務。再二八八平
    方公尺換算為坪數，即為八七點一二坪（計算式：２８８平方公尺Ⅹ０‧３０２
    ５＝８７‧１２坪），依上開不動產買賣契約所訂每坪四萬一千九百六十元，合
    計為三百六十五萬五千五百五十五元（４１９６０元／坪Ⅹ８７‧１２坪＝00
    00000‧２元，小數點以下不計）。從而，再審原告於前訴訟程序中主張依
    買賣契約之法律關係，請求於其給付上開金額予再審原告時，再審被告應將系爭
    土地內分割出原確定判決如附圖所示二九四之三Ａ部分面積二八八平方公尺之土
    地所有權移轉登記予再審被告，自屬有據。
  (四)綜上所述，兩造本件不動產買賣標的確係契約附圖紅色分割線內之黃色部分土地
    面積，即為原確定判決所附複丈成果圖所示著紅色及藍色部分，亦即包括第二九
    六之四四號面積０‧０三六０公頃、二九六之四五號面積０‧０三一七公頃、二
    九六之四六號面積０‧０二四五公頃、二九四之三四號面積０‧００七九公頃及
    二九四之三Ａ號面積０‧０二八八公頃之範圍，合計面積０‧一二八九公頃，縱
    原確定判決基礎之證物（即第一審法院八十二年四月十六日之言詞辯論筆錄上「
    傅、吳」之記載）係偽造，即證人吳嘉樑並未於第一審八十二年四月十六日言詞
    辯論期日時證述兩造買賣契約之標的為契約附圖中之黃色部分，亦無礙於兩造買
    賣標的範疇即上述範圍之事實，不足以動搖原確定判決之認定，是原確定判決仍
    屬正當。從而，再審原告執民事訴訟法第四百九十六條第一項第九款為判決基礎
    之證物係偽造或變造者之再審事由，提起本件再審之訴，求予廢棄原確定判決，
    並駁回再審被告之上訴及假執行之聲請，即無理由，應予駁回。
四、據上論結，本件再審之訴為無理由，依民事訴訟法第五百零四條、第七十八條，
    判決如主文。
中      華      民      國    九十二    年      二      月    二十六    日
                                    民事第九庭
                                      審判長法  官  吳  謙  仁
                                            法  官  蘇  瑞  華
                                            法  官  魏  大  喨
右正本係照原本作成。
如不服本判決，應於收受送達後二十日內向本院提出上訴書狀，其未表明上訴理由者
，應於提出上訴後二十日內向本院補提理由書狀（均須按他造當事人之人數附繕本）
上訴時應提出委任律師或具有律師資格之人之委任狀；委任有律師資格者，另應附具
律師資格證書及釋明委任人與受任人有民事訴訟法第四百六十六條之一第一項但書或
第二項（詳附註）所定關係之釋明文書影本。
中      華      民      國    九十二    年      二      月    二十七    日
                                            書記官  黃  美  玉
附註：
民事訴訟法第四百六十六條之一（第一項、第二項）：
對於第二審判決上訴，上訴人應委任律師為訴訟代理人。但上訴人或其他法定代理人
具有律師資格者，不在此限。
上訴人之配偶、三親等內之血親、二親等內之姻親，或上訴人為法人、中央或地方機
關時，其所屬專任人員具有律師資格並經法院認為適當者，亦得為第三審訴訟代理人
。


司法院資訊處製作；財團法人民間司法改革基金會備份。
